臺灣臺北地方法院民事判決　　　　　　 99年度重訴字第996號
原　　　告　徐萍萍
訴訟代理人　曾大中律師
複代 理 人　張志偉律師
被　　　告　徐國棟
訴訟代理人　陳淑芬律師
　　　　　　藝玲律師
被　　　告　徐國樑
訴訟代理人　陳曉祺律師
上列當事人間返還不當得利等事件，本院於民國一百年一月十七
日言詞辯論終結，判決如下：
    主      文
原告之訴及假執行之聲請均駁回。
訴訟費用由原告負擔。
    事實及理由
一、按訴狀送達後，原告不得將原訴變更或追加他訴，但經被告
    同意，擴張或減縮應受判決事項之聲明者，不在此限，民事
    訴訟法第255條第1項第1款及第3款定有明文。本件原告於起
    訴時訴之聲明第1項原係訴請被告等應連帶給付原告及其他
    全體繼承人新臺幣（下同）14,890,040元，及其中3,000,
    040元部分自民國90年12月4日起，另外189萬元部分自93年
    10 月20日起，其餘1, 000萬元自93年11月15起，皆至清償
    日止按年利率5%計算之利息。嗣於99年12月2日以書狀變更
    訴之聲明第1項為被告徐國棟應給付原告及其他全體繼承人
    3,000,040元，並自90年12月4日起至清償日止，按年息5%計
    算之利息。第2項為被告等應連帶給付原告及其他全體繼承
    人1,189萬元，及其中189萬元自93年10月20日起，其中1,
    000萬元自93年11 月15日起，皆至清償日止按年息5%計算之
    利息，撤回對被告徐國樑連帶給付3,000,040元部分。依前
    揭規定，本院自應予以准許，合先陳明。
二、原告起訴主張：
（一）兩造同為第三人即被繼承人楊梅座之子女，亦為其第一順
      位法定繼承人，原告徐萍萍於處理楊梅座遺產相關資料時
      ，發現被告徐國棟分別於90年12月4日、93年10月20日及
      93 年11月15日，三次擅自從楊梅座於第一商業銀行仁和
      分行0000000 0000號帳戶內，分別提領3,000,040元、189
      萬元及1,000萬元，合計14,890,040元，並將其中1,189萬
      元轉入被告徐國樑所經營之電子共和國股份有限公司（下
      稱電子共和國公司）。經原告於另案本院99年度審重訴字
      第64號中向被告等提出質疑後，渠等辯稱系爭第一筆提款
      係為經營家中餐廳之用而獲得楊梅座指示匯款，系爭第二
      、三筆提款則係被告徐國樑得楊梅座之同意商借而由徐國
      棟代為匯款，事後已加計利息返還。惟所稱系爭第一筆提
      款係為經營家中餐廳之用而匯款之說，並未明確交代其來
      龍去脈，又為何係匯入徐國棟之帳戶；而系爭第二、三筆
      提款，徐國樑雖提出還款支票影本用以證明其所稱之借款
      及還款事宜，惟依其所提支票顯示，上載受款人及提示兌
      現之人均為徐國棟，與楊梅座無關，且原告亦查無徐國棟
      已將徐國樑所稱之還款本息返還予楊梅座之記錄。又縱依
      被告等所辯稱係徐國樑對於楊梅座之借款，惟徐國樑事後
      既未將之返還予楊梅座，而係對於非貸與人之徐國棟為給
      付，自不生清償借款之效力，甚至徐國棟既明知上述所謂
      之「借款」係楊梅座出借，則其自無權代楊梅座收受徐國
      樑所交付之「本息」，惟其竟冒然收受，更將之存入自己
      之帳戶兌現，將款項占為已有。準此，徐國棟未得楊梅座
      之同意三次無端擅自楊梅座銀行帳戶提領合計14,890,
      040 元，並將其中1, 189萬元轉入徐國樑之公司，可證渠
      等合謀不法領取楊梅座之財產。而上開款項係屬楊梅座之
      財產，渠等無法律上原因共謀不法領取該鉅款而受有利益
      ，致楊梅座受有損害，已構成不當得利，且渠等既係以盜
      領方式取得該款項，侵害楊梅座之權利，自亦構成共同侵
      權行為，應返還利益或賠償損害予原告及其他全體繼承人
      。退步言，縱被告等辯稱系爭第二筆、第三筆提款係向楊
      梅座「商借」屬實，惟徐國樑事後既未將之返還予楊梅座
      ，而係對於非貸與人之徐國棟為給付，自不生清償借款之
      效力，原告自得依民法第478條規定，請求徐國樑返還借
      款1,189萬元予原告及其他全體繼承人，並以本訴狀之送
      達為催告返還借款之表示，其應於送達之日起一個月內返
      還之。爰依民法第179條、第182條第2項、第184條第1項
      、第185條第1項前段及第478條規定，提起本件訴訟。
（二）對被告抗辯之陳述：
    1、徐國樑及徐國棟前於本院99年度重訴字第408號所提書狀
       ，已自認系爭第二、三筆提款，係「徐國樑向家人商借
       周轉，楊梅座指示徐國棟處理」；系爭1,189萬元係自楊
       梅座之銀行帳戶提取並存入徐國樑指定之公司戶頭，而
       非來自徐國棟自身帳戶，依此事實顯示該款項非屬徐國
       棟所有，徐國棟只是楊梅座之代理人，依楊梅座之指示
       處理該匯款事務而已。且若該款項是由徐國棟之自有資
       金貸予電子共和國公司，即與楊梅座無關，何需由楊梅
       座指示徐國棟代為處理匯款事務？另依原證二之取款憑
       條所示，徐國棟所提領者為現金，亦與其所辯稱「楊梅
       座將甫購買之1,000萬元基金」贈與伊，兩者標的明顯不
       符，又為何以1,000萬元購買基金，嗣後扣除解約之必要
       費用後結餘恰好1,000萬元？
    2、經原告向世華聯合商業銀行仁愛分行調取資金流向後發
       現，系爭第一筆款項僅短暫存於楊梅座外幣定存帳戶中
       以賺取利息後，未滿5個月即由徐國棟將本金連同利息全
       數擅自提領後存入自己於世華聯合商業銀行之帳戶中據
       為己有，顯見徐國棟再次誆稱存於楊梅座外幣定存帳戶
       ，並無盜領情事。更何況，當徐國棟於90年12月4日將該
       金額提領而匯入其自己之帳戶中時，盜領行為即已完成
       ，嗣後又未返還，則其所辯不足採信。並聲明：(1)被告
       徐國棟應給付原告及其他全體繼承人3,000,040元，並自
       90年12月4日起至清償日止，按年息5%計算之利息。(2)被
       告等應連帶給付原告及其他全體繼承人1,189萬元，及其
       中189萬元自93年10月20日起，其中1,000萬元自93年11
       月15日起，皆至清償日止，按年息5%計算之利息。(3)願
       供擔保，請准宣告假執行。
三、被告則抗辯以：
（一）系爭第一筆提款部分，係徐國棟受楊梅座指示於90年12月
      4 日自楊梅座第一商業銀行仁和分行「00000000000」號
      帳戶內轉匯3,000,040元至徐國棟於國泰世華銀行大安分
      行「0 00000000000」號帳戶後，再以楊梅座名義轉存外
      幣定存，於91年4月29日定存結清後匯入徐國棟帳戶，徐
      國棟隨即將該筆款項中之300萬元提領後，再以徐楊梅座
      之名義匯款至「匯豐富泰債券基金帳戶」，以為購買債券
      基金之款項。與徐國樑全然無涉，原告未舉證說明徐國樑
      與此筆金額究竟有何關連，即主張徐國樑與徐國棟構成民
      法第184、185條共同侵權行為及不當得利而應連帶返還，
      顯屬無據。
（二）系爭第二、三筆提款部分，係楊梅座表示願意將其第一商
      業銀行仁和分行帳號00000000000號帳戶內所餘存款約189
      萬元贈與徐國棟，另甫購買之1,000萬元基金亦一併贈與
      徐國棟，若日後結餘時即逕歸徐國棟所有，以作為徐國棟
      照顧家庭之用。斯時因電子共和國公司有短期資金周轉之
      需求，徐國樑向楊梅座提及此事後，楊梅座向徐國樑表示
      有給徐國棟一筆錢，要徐國樑去找徐國棟借款，故之後此
      二筆款項係由徐國棟將該帳戶內款項加上自己帳戶存款
      111萬元，存入電子共和國公司之帳戶，嗣後電子共和國
      公司則分別於93年11月20日、93年12月16日將前述借款加
      計利息開票返還於徐國棟。易言之，徐國棟借與電子共和
      國公司之款項，乃係楊梅座贈與徐國棟之存款，本件借貸
      關係之債務人為電子共和國公司，貸與人係為徐國棟，故
      電子共和國公司向被告徐國棟為清償並無不生清償效力之
      情事。至於貸與人徐國棟出借之款項來源為何，實與借款
      人電子共和國公司無關。況且就前開兩筆借款電子共和國
      公司皆已加計利息返還，根本無任何債務不履行情事。
（三）徐國棟借與電子共和國公司之款項，既係楊梅座贈與徐國
      棟之存款，係徐國棟處分自己之財產，故原告主張徐國棟
      與徐國樑盜領楊梅座之存款，而有不當得利或侵權行為之
      情事，亦屬無稽，且被告二人間根本無連帶給付之法律上
      基礎。原告主張被告二人應依民法第179條、第182條第2
      項、第184條第1項、第185條第1項前段規定連帶給付，顯
      然無據。又原告所主張之損害並非既存法律體系所明認之
      權利，亦非因人身或物被侵害而發生之損害，僅屬於純粹
      經濟上損失，非民法第184條第1項前段所保護之客體。並
      聲明：(1)原告之訴及其假執行之聲請均駁回。(2)如受不利
      判決，願供擔保免為假執行。
四、兩造不爭執事項：
    1.被告徐國棟曾於90年12月4日自楊梅座帳戶提領3,000,040
      元。
    2.被告徐國棟曾於93年10月20日自楊梅座帳戶提領189萬元
      ，並於同日匯入300萬元至電子共和國股份有限公司（下
      稱電子共和國公司）之帳戶。
    3.被告徐國棟曾於93年11月15日自楊梅座帳戶提領1,000萬
      元，並於同日匯入1,000萬元至電子共和國公司之帳戶。
    4.電子共和國公司於93年11月20日開立300萬元以及12,500
      元之支票交付被告徐國棟，該二張支票皆已兌現。
    5.電子共和國公司於93年12月16日開立1,000萬元、41,667
      元以及1,389元之支票交付被告徐國棟，該三張支票皆已
      兌現。
五、得心證之理由
    原告主張被告二人應依不當得利或侵權行為損害賠償責任返
    還14,890,040元，不惟被告二人所否認，並以前揭言詞置辯
    ，則本件爭點厥為：（1）被告二人有無不當得利？（2）被
    告二人有無自楊梅座帳戶盜領之上開款項之共同侵權行為？
    茲就上述爭執事項分敘如下：
（一）被告二人並無不當得利
   1、按民事訴訟如係由原告主張權利者，應先由原告負舉證之
      責，若原告先不能舉證，以證實自己主張之事實為真實，
      則被告就其抗辯事實即令不能舉證，或其所舉證據尚有疵
      累，亦應駁回原告之請求。最高法院17年上字第917號判
      例意旨可參。而依不當得利之法則請求返還不當得利，以
      無法律上之原因而受利益，致他人受有損害為其要件。
   2、原告主張被告徐國棟不當得利3,000,040元及被告徐國棟
      、徐國樑二人共同不當得利1,189萬，無非係以楊梅座於
      98 年3月8日死亡後，清查楊梅座帳戶發現上開款項移動
      ，而被告二人未能提出合理說明遂論不當得利云云。然原
      告未就被告二人如何無法律上原因取得上開金錢而受有利
      益一事舉以證據證實。且參諸原告自承其長年與楊梅座共
      居而照料隨侍，感情甚篤（見本院99年度司北調字第463
      號卷第3頁），且曾多次經楊梅座指示交付款項予徐國樑
      並處理楊梅座之財產（見本院卷第77頁），另證人即兩造
      之父徐翰湘亦證稱楊梅座與其分居後將錢交由原告管理（
      見本院卷第104頁反面），原告就管理楊梅座家務財物一
      事亦無所爭，可見原告於徐翰湘85年離家後即協助徐楊梅
      座管理家務及掌管相關財務一情至明。則以衡原告管理楊
      梅座家務及所營事業財產，苟非楊梅座授意被告二人動用
      此部分金錢，原告豈能不予聞問，又怎能迄遭被告二人另
      案就家產糾紛起訴後，始為被告為不當得利之爭訟。即便
      被告徐國棟就楊梅座合以同意使用之原委固有不一，亦無
      從於原告舉證證明前，遽謂被告二人負有不當得利返還之
      責。何況，被告徐國樑係經由被告徐國棟處獲得借貸之資
      ，嗣後亦將欠款還予徐國棟，已如前述，被告徐國樑何來
      不當得利之有，原告主張被告二人不當得利於云，要屬無
      據。
（二）被告二人並無侵權行為
   1、按故意或過失不法侵害他人之權利者，負損害賠償責任。
      故意以背於善良風俗之方法加損害於他人者亦同，民法第
      184條第1項定有明文。以侵權行為為原因，請求回復原狀
      或賠償損害者，應就其權利被侵害之事實負立證之責。最
      高法院19年上字第 38 號判例要旨足參。
   2、原告主張被告二人盜領楊梅座上開帳戶存款據為己有，然
      原告管理楊梅座之相關財務，已如前陳，若非經楊梅座首
      肯，被告徐國棟豈能輕易取得楊梅座帳戶而領取款項，既
      要共同侵占，又焉有徐國棟將錢借貸徐國樑並要徐國樑還
      款以遂行侵權舉措之理。被告二人如何能盜領楊梅座帳戶
      存款，復何能任意侵占入己，原告均未證明之，又有上開
      悖離常理之處，原告主張被告二人共同侵權行為，亦不足
      採。
六、綜上所述，原告依共同侵權行為、不當得利法律關係，訴請
    ：(1)被告徐國棟應給付原告及其他全體繼承人3,000,040 元
    ，並自90年12月4日起至清償日止，按年息5%計算之利息。
    (2)被告等應連帶給付原告及其他全體繼承人1,189萬元，及
    其中189萬元自93年10月20日起，其中1,000萬元自93年11月
    15日起，皆至清償日止，按年息5%計算之利息等節，均為無
    理由，應予駁回。原告受敗訴判決，其假執行之聲請即失所
    依據，應併予駁回。
七、本件事證已臻明確，兩造其餘論述及舉證與結論不生任何影
    響，爰不再一一論述，附此說明。
八、據上論結，原告之訴為無理由，依民事訴訟法第78條，判決
    如主文。
中    華    民    國   100    年    2     月    8    日
                  民事第七庭    法  官  吳定亞
以上正本係照原本作成。
如對本判決上訴，須於判決送達後20日內向本院提出上訴狀。如
委任律師提起上訴者，應一併繳納上訴審裁判費。
中    華    民    國   100    年    2     月    8    日
                                書記官  張婕妤